【裁判字號】    92,訴,239
【裁判日期】    920731
【裁判案由】    違反醫師法
【裁判全文】
臺灣板橋地方法院刑事判決                          九十二年度訴字第二三九號
    公  訴  人  臺灣板橋地方法院檢察署檢察官
    被      告  甲○○
                己○○
    共      同
    選任辯護人  許文彬
                周欣穎
                蕭嘉甫
右列被告等因違反醫師法案件，經檢察官提起公訴〔九十一年度偵字第三一七二號〕
，本院判決如左：
    主  文
甲○○共同未取得合法醫師資格，擅自執行醫療業務，處有期徒刑壹年陸月。緩刑伍
年，緩刑期內付保護管束。扣案如附表貳所示物品，均沒收。
己○○共同未取得合法醫師資格，擅自執行醫療業務，處有期徒刑壹年肆月。緩刑伍
年，緩刑期內付保護管束。扣案如附表貳所示物品，均沒收。
    事  實
壹、甲○○與己○○係朋友關係，均未取得合法醫師資格，貳人明知未取得我國中醫
    師資格，不得執行中醫醫療業務，竟基於犯意之聯絡，於附表壹所示時、地，先
    後為戊○○、丁○○、謝金戀〔起訴書載為謝金『慈』〕、丙○○等人診斷，並
    『斷』出附表壹所示之『病症』，並即將附表壹『被告所為處方欄』所示處方交
    付戊○○、丁○○、謝金戀、丙○○等人，或囑其等遵服藥粉，或囑其依『處方
    箋』抓藥以水煎服等，並向戊○○、丁○○、丙○○之妻乙○○收取附表壹所示
    款項，共同擅自執行醫療業務。嗣因謝金戀、乙○○察覺有異，報警而於同日下
    午五時許，在金門縣烈嶼鄉九宮碼頭查獲甲○○及己○○，並扣得附表貳所示藥
    械。
貳、案經金門縣警察局移由福建金門地方法院檢察署檢官呈請最高法院檢察署檢察長
    令轉臺灣板橋地方法院檢察署檢察官偵查起訴。
    理  由
壹、訊據被告等人，均矢口否認犯罪，茲摘錄其等答辯意旨如后：〔壹〕被告甲○○
    答辯意旨略以：〔一〕伊與戊○○聊天中，戊○○自述渠有骨頭酸痛之症，伊〔
    甲○○〕未說伊有偏方。伊有於附表壹編號一所示廚房將牛鞭等炒成粉末，但未
    加鹿角膠，伊向戊○○收取壹仟玖佰元。〔二〕丁○○自己陳述渠〔丁○○〕有
    胃病等疾，伊等未看丁○○之面相。伊原將藥單〔處方箋〕帶在身上，是丁○○
    叫伊抄給她。給丁○○之粉末中，不含鹿角膠。〔三〕伊不認識謝金戀，伊對謝
    金戀陳述係前來推銷食品，未說謝金戀有腰痛之疾。所寫給謝金戀之字據並非藥
    單〔處方箋〕，而係寫給謝金戀燉排骨。〔四〕丙○○係自己陳述病症。伊確有
    開藥單給丙○○，可以燉排骨。伊等確收取附表壹編號四所示貳萬伍仟元；〔貳
    〕被告己○○答辯意旨略以：〔一〕戊○○自述渠有何症狀，甲○○說有吃過的
    藥單，好心教戊○○，確向戊○○收取壹仟玖佰元。〔二〕伊等未對丁○○診斷
    ，所收取之費用，已還給被害人。〔三〕伊等確曾到謝金戀住處，但腰痛是謝金
    戀自己講的。〔四〕丙○○係自己陳述病症。開給丙○○之藥單係丙○○要求的
    。給丙○○的粉末是牛鞭等，沒有藥的成份，伊等確收取附表壹編號四所示貳萬
    伍仟元等。查：
    一、右揭事實，業據被害人戊○○、丁○○、乙○○、謝金戀指訴歷歷，核與〔
        一〕被告己○○供述：「我... 從小習得一些醫理，會用『目視診病』，我
        看了那個人後，就知道那個人有沒有生病，然後再依病情開立藥單給他們抓
        藥。」、「... 我知道他們的病情，我就用山地話向甲○○講，由甲○○轉
        述給他們，... 」、「.... 我沒有中醫師的執照。」〔參見福建金門地方
        法院檢察署九十年度偵字第三七九號卷第七頁正、背面〕。〔二〕被告甲○○供述：「我負責開藥方，... 」、「〔甲○○〕無〔中醫師執照〕」〔參
        見福建金門地方法院檢察署九十年度偵字第三七九號卷第三頁背面、第四正
        面〕等，互核相符，復有附表壹所示處方箋參紙〔附福建金門地方法院檢察
        署九十年度偵字第三七九號卷第二二頁至第二四頁〕，暨扣案如附表貳所示
        物品足資佐證。且查：
        〔一〕「望、聞、問、切」乃傳統中醫診斷之門，被告己○○以『目視診病
              』後，將所斷被害人病症，由被告甲○○轉述與被害人，業據被告蕭
              惠玲陳述如前，核與被害人陳述情節相符，復有右揭事證足佐，堪認
              被告等人確『望』被害人而斷症〔起訴書載為『觀看面相』〕，隨而
              處方如附表壹所示，復有前引處方箋足參。被告既對被害人診斷、處
              方，自係醫療行為；至被告等人於本院審理時，辯稱係被害人自述病
              症云云，與被害人指述被害情節未洽，惟縱如其等於本院答辯情節，
              以「望、聞、問、切」乃傳統中醫診斷之門酌之，其等『聞』被害人
              陳述病症隨而對之處方，仍係醫療行為，無從執所辯情節，為有利於
              被告之認定。
        〔二〕附表壹所示處方箋中，例而言之，『當歸』效在「補血、潤燥、滑腸
              」，『桔梗』「宣通血氣、瀉火散寒、載藥上浮」，『遠志』「補心
              腎」，『知母』「瀉火、補水、潤燥、滑腸」，『杜仲』「補腰膝」
              ，『蓮子』「補脾、濇腸，固精」，『續斷』「補肺腎、理筋骨」，
              『獨活』「宣搜風去濕」，均係具特定藥效之中醫藥物。被告將具中
              醫療效之藥物定量併列壹箋，或囑以水煎服，或如所辯供燉排骨，均
              應認係中醫之處方箋。據此，尤見被告等確有事實欄所示犯行。
        〔三〕證人丙○○於本院囑託福建金門地方法院訊問時，固證述：被告於附
              表壹編號四所示時、地，係謂『牛鞭炒米成末』係『食品』，但，被
              告開立交付與丙○○〔乙○○〕如附表壹編號四所示處方箋明載「柑
              杞貳錢半、雙冬貳錢、沈香壹錢半、歸身參錢、杜仲貳錢半、天麻貳
              錢、川芎參錢、龍膽草伍錢、清明草壹兩」，除前述〔二〕所述者外
              ，此中『龍膽草』效在「瀉肝膽火，下焦濕熱」，『沈香』「重宣調
              氣補陽」，『天麻』「宣祛風」，亦係具特定藥效之中醫藥物。被告
              將具中醫療效之藥物定量併列壹箋，交付丙○○〔乙○○〕，無論囑
              其以水煎服，抑或燉排骨，均應認係中醫之處方箋；又證人丙○○另
              證述：被告未為其把脈或為其他行為云云，但證人丙○○另明確證述
              ：被告等人『從外觀上觀察』，渠〔丙○○〕有告訴他〔被告〕渠開
              過參次刀，此部份證述，與被告己○○供述『用目視診病』之旨相符
              ，如前述「望、聞、問、切」乃傳統中醫診斷之門，縱被告未對證人
              丙○○把脈〔切〕或為其他行為〔問〕，但被告既「望」人斷症，隨
              而處方，即應認被告係從事醫療行為。證人丙○○證述前述粉末為『
              食品』暨被告未為其把脈或為其他行為云云，不能據為有利於被告之
              論據。
        〔四〕本件事證明確，被告於本院審理時，執前情否認犯罪，為犯後飾卸之
              詞，不足採信；其等之右開犯行，均堪認定。
貳、核被告等所為，係犯八十一年修正之醫師法第二十八條第一項前段之未取得合法
    醫師資格，擅自執行醫療業務罪。被告貳人就事實欄所示犯行，有犯意之聯絡與
    行為之分擔，為共同正犯。被告等於行為後，醫師法業於九十一年一月十六日經
      總統以〔九一〕華總一義字第０九一００００七五二０號令修正公布全文四十
    三條，並自公布日起施行，比較修正前後醫師法第二十八條之規定，以修正前之
    法令有利於被告，即應適用修正前即八十一年修正之醫師法第二十八條之規定。
    爰審酌被告犯罪之動機、目的、手段、所致之危害，暨犯罪後態度等一切情狀，
    量處如主文所示之刑。又被告甲○○前雖曾受有期徒刑以上刑之宣告，執行完畢
    後，五年以內未曾受有期徒刑以上刑之宣告，被告己○○前未曾受有期徒刑以上
    刑之宣告，此有臺灣高等法院被告全國前案紀錄表、臺灣高等法院檢察署刑案資
    料簡覆表在卷足參，犯後業與被害人和解，並返還附表壹所示款項，此有和解書
    附偵查卷足參〔附福建金門地方法院檢察署九十年度偵字第三七九號卷第二五頁
    至第二七頁〕，顯具悔意，經此科刑教訓，當知警惕，信無再犯之虞，兼審酌辯
    護人求予被告緩刑〔參見本院九十二年七月三十日審判筆錄〕等情，因認所宣告
    之刑，以暫不執行為當，併予宣告緩刑，用啟自新；末查，被告未具合法醫師，
    而擅自執行醫療業務，對於病患之身體健康為害甚鉅，爰併諭知於緩刑期內付保
    護管束，俾觀護人予以適當之指導，冀免再犯。
參、附表貳所示藥械，依八十一年修正之醫師法第二十八條第一項前段之規定，諭知
    沒收。
據上論斷，應依刑事訴訟法第二百九十九條第一項前段，八十一年修正之醫師法第二
十八條第一項前段，刑法第二條第一項但書、第十一條前段、第二十八條、第七十四
條第一款、第二款、第九十三條第一項，判決如主文。
本案經檢察官壽勤偉到庭執行職務。
中      華      民    國      九十二      年      七      月  三十一  日
                                  臺灣板橋地方法院刑事第五庭
                                          法  官  陳  福  來
右正本證明與原本無異。
如不服本判決，應於判決送達後十日內，向本院提出上訴狀。
                                          書記官  林  兆  嘉
中      華      民      國      九十二      年      八      月    五    日
附表壹：
┌──┬─────┬─────┬───┬────┬────┬──────┐
│編號│時      間│地      點│被害人│被告所為│被告所為│收取之費用  │
│    │          │          │      │診    斷│處    方│新台幣元    │
├──┼─────┼─────┼───┼────┼────┼──────┤
│一  │九十年八月│金門縣烈嶼│戊○○│由己○○│甲○○至│壹仟玖佰元  │
│    │二十四日中│鄉西口村十│      │對戊○○│上址廚房│            │
│    │午十二時許│六鄰東坑二│      │『望』診│拿鹿角膠│            │
│    │。        │十六號蔡孔│      │後，斷蔡│、牛角、│            │
│    │          │雀住處。  │      │孔雀有骨│牛鞭等物│            │
│    │          │          │      │頭酸痛之│加白米炒│            │
│    │          │          │      │症。並由│後，研磨│            │
│    │          │          │      │甲○○轉│成粉後，│            │
│    │          │          │      │知戊○○│交付蔡孔│            │
│    │          │          │      │        │雀。    │            │
├──┼─────┼─────┼───┼────┼────┼──────┤
│二  │九十年八月│金門縣烈嶼│丁○○│由己○○│甲○○至│陸仟元。    │
│    │二十四日下│鄉西口村十│      │對丁○○│上址廚房│            │
│    │午二時十分│六鄰東坑四│      │『望』診│拿鹿角膠│            │
│    │許。  │十九號葉秀│      │後，斷葉│、牛角、│            │
│    │          │華住處。  │      │秀華有胃│牛鞭等物│            │
│    │          │          │      │病、骨頭│加白米炒│            │
│    │          │          │      │酸痛及頭│後，研磨│            │
│    │          │          │      │痛等症，│成粉後，│            │
│    │          │          │      │並由李聯│交付葉秀│            │
│    │          │          │      │富轉知葉│華。    │            │
│    │          │          │      │秀華。  │另開立處│            │
│    │          │          │      │        │方箋載「│            │
│    │          │          │      │        │當歸、桔│            │
│    │          │          │      │        │梗、遠志│            │
│    │          │          │      │        │、牛七、│            │
│    │          │          │      │        │雙冬、知│            │
│    │          │          │      │        │母、木爪│            │
│    │          │          │      │        │、六汗、│            │
│    │          │          │      │        │獨活、寄│            │
│    │          │          │      │        │生、續斷│            │
│    │          │          │      │        │、蓮子、│            │
│    │          │          │      │        │羌活、杜│            │
│    │          │          │      │        │仲，各貳│            │
│    │          │          │      │        │錢半，水│            │
│    │          │          │      │        │煎服」  │            │
├──┼─────┼─────┼───┼────┼────┼──────┤
│三  │九十年八月│金門縣烈嶼│謝金戀│『斷』謝│開立處方│謝金戀未給付│
│    │二十四日下│鄉六鄰埔投│      │金戀有腰│箋記載「│款項與被告。│
│    │午二時三十│十一號謝金│      │酸之疾。│當歸、牛│            │
│    │分許。    │戀住處。  │      │        │七、木爪│            │
│    │      │          │      │        │、六汗、│            │
│    │          │          │      │        │川芎、寄│            │
│    │          │          │      │        │生、雙冬│            │
│    │          │          │      │        │、獨活、│            │
│    │          │          │      │        │知母、朱│            │
│    │          │          │      │        │磁石，各│            │
│    │          │          │      │        │貳錢半」│            │
│    │          │          │      │        │。      │            │
├──┼─────┼─────┼───┼────┼────┼──────┤
│四  │九十年八月│金門縣烈嶼│乙○○│『斷』洪│甲○○至│乙○○給付貳│
│    │二十四日下│鄉六鄰埔投│丙○○│朝宗有頭│上址廚房│萬伍仟元與被│
│    │午三時三十│十一號洪林│      │神經痛之│拿鹿角膠│告。        │
│    │分許。    │碖住處。  │      │疾。    │、牛角、│            │
│    │          │          │      ││牛鞭等物│            │
│    │          │          │      │        │加白米炒│            │
│    │          │          │      │        │後，研磨│            │
│    │          │          │      │        │成粉後，│            │
│    │          │          │      │        │交付葉秀│            │
│    │          │          │      │        │華。    │            │
│    │          │          │      │        │另開立處│            │
│    │          │          │      │        │方箋載「│            │
│    │          │          │      │        │柑杞貳錢│            │
│    │          │          │      │        │半、雙冬│            │
│    │          │          │      │        │貳錢、沈│            │
│    │          │          │      │        │香壹錢半│            │
│    │          │          │      │        │、歸身參│            │
│    │          │          │      │        │錢、杜仲│            │
│    │          │          │      │        │貳錢半、│            │
│    │          │          │      │        │天麻貳錢│            │
│    │          │          │      │        │、川芎參│            │
│    │          │          │      │        │錢、龍膽│            │
│    │          │          │      │        │草伍錢、│            │
│    │          │          │      │        │清明草壹│            │
│    │          │          │      │        │兩」。  │            │
└──┴─────┴─────┴───┴────┴────┴──────┘
附表貳：
┌──┬────────┬──────┬────────────────┐
│編號│品            名│數        量│備                            註│
├──┼────────┼──────┼────────────────┤
│一  │牛鞭            │參兩貳分    │                            │
├──┼────────┼──────┼────────────────┤
│二  │牛鞭            │伍兩柒分    │                                │
├──┼────────┼──────┼────────────────┤
│三  │牛角            │貳兩        │                                │
├──┼────────┼──────┼────────────────┤
│四  │鹿角膠          │肆兩        │                                │
├──┼────────┼──────┼────────────────┤
│五  │白米粉          │貳拾肆兩柒分│                                │
├──┼────────┼──────┼────────────────┤
│六  │粉碎機          │壹台        │                                │
└──┴────────┴──────┴────────────────┘
附論罪科刑參考法條全文：
八十一年修正之醫師法第二十八條
未取得合法醫師資格，擅自執行醫療業務者，處一年以上三年以下有期徒刑，得併科
新台幣三萬元以上十五萬元以下罰金，其所使用之藥械沒收之。但合於左列情形之一
者，不在此限：
一、在中央衛生主管機關認可之醫院，於醫師指導下實習之國內醫學院、校學生或畢
    業生。
二、在醫療機構於醫師指示下之護士、助產士或其他醫事人員。
三、合於第十一條第一項但書規定者。
四、臨時施行急救者。
犯前項之罪因而致人傷害或死亡者，應依刑法加重其至二分之一，並負損害賠償之責
。


司法院資訊處製作；財團法人民間司法改革基金會備份。
